【裁判字號】    99,易,653
【裁判日期】    990820
【裁判案由】    詐欺
【裁判全文】
臺灣高雄地方法院刑事判決               99年度易字第653號
公  訴  人  臺灣高雄地方法院檢察署檢察官
被      告  乙○○
上列被告因詐欺案件，經檢察官提起公訴（98年度偵字第37661
號、第37666 號）及移送併辦（99年度偵字第2373號），本院判
決如下：
    主  文
乙○○幫助犯詐欺取財罪，處有期徒刑參月，如易科罰金，以新
臺幣壹仟元折算壹日。
    事  實
一、乙○○明知申請金融帳戶並無特殊限制，任何人均得以自己
    名義申請金融帳戶使用，可預見提供自己申請之金融帳戶予
    陌生人士或與自己不具密切信賴關係之人使用，可能被利用
    為詐騙之犯罪工具，竟仍基於幫助詐欺取財之犯意，於民國
    98年10月24日前某日，在不詳地點，將其申設之臺灣銀行五
    甲分行帳號000000000000號帳戶存摺、金融卡、密碼等物，
    交予某真實年籍、姓名不詳之人使用，嗣該姓名年籍不詳之
    人與其所屬之詐騙集圖成員取得乙○○上開帳戶後，即共同
    基於詐欺取財之犯意聯絡，分別：
  (一)於98年10月24日20時24分許，由某真實姓名、年籍不詳之人
    ，撥打電話予丁○○，自稱係PCHOME客服人員，誆稱因郭永
    崎網路購物時，系統故障，誤設為分期付款，須操作提款機
    始能解決云云，使丁○○不疑有他而陷於錯誤，依該集團人
    員之指示操作提款機，於同日22時12分許轉帳新台幣（下同
    ）1 萬2,989 元至乙○○上開帳戶內，旋即遭提領。
  (二)於98年10月24日21時3 分許，由某真實姓名、年籍不詳女子
    ，撥打電話予甲○○，自稱係PCHOME客服人員，佯稱因員工
    作業疏失，誤將甲○○於網路購物之付費方式設定為分期付
    款，須操作提款機始能解決云云，使甲○○不疑有他而陷於
    錯誤，依該集團人員之指示操作提款機，於同日21時47分許
    ，轉帳1 萬2,012 元至乙○○上開帳戶內，旋即遭提領。
  (三)於98年10月24日19時許，由某真實姓名、年籍不詳之人，撥
    打電話予丙○○，自稱為PCHOME之客服人員，誆稱丙○○於
    網路購物之分期付款設定有誤，須以操作提款機另為設定云
    云，使丙○○不疑有他而陷於錯誤，依該集團成員之指示操
    作提款機，於同日22時58分許，在臺北市松山區○○○路○
    段191 號之民生郵局自動櫃員機ATM 前，轉帳1 萬7,037 元
    至乙○○上開帳戶內，旋即遭提領。
    嗣因丁○○、甲○○、丙○○分別依指示操作提款機後，發
    現竟有款項轉出，始知受騙。
二、案經高雄縣政府警察局鳳山分局報請臺灣高雄地方法院檢察
    署檢察官偵查起訴及移送併案審理。
    理  由
壹、證據能力方面：
一、按被告以外之人（包括證人、鑑定人、告訴人、被害人及共
    同被告等）於審判外之陳述雖不符刑事訴訟法第159 條之1
    至之4 等4 條之規定，而經當事人於審判程序同意作為證據
    ，法院審酌該言詞陳述或書面陳述作成時之情況，認為適當
    者，亦得為證據；當事人、代理人或辯護人於法院調查證據
    時，知有刑事訴訟法第159 條第1 項不得為證據之情形，而
    未於言詞辯論終結前聲明異議者，視為有前項之同意，同法
    第159 條之5 定有明文。本件證人即被害人丁○○、甲○○
    、丙○○均屬被告以外之人，渠等於警詢中之證述，於本院
    審判時，檢察官、被告均未聲明異議，本院審酌該證據作成
    時並無不當取供之情況，認為適當，得為證據，合先敘明。
貳、實體方面：
一、訊據被告乙○○固不否認臺灣銀行五甲分行帳號0000000000
    00號帳戶為其所有，惟矢口否認有何幫助詐欺取財犯行，辯
    稱：伊未將上開郵局帳戶交給別人使用，該帳戶之存摺、提
    款卡及密碼均遺失，伊將存摺放在皮包外面，與皮包一起夾
    在腋下遺失，提款卡及寫密碼的小紙條放在存摺裡，在五甲
    路與瑞隆路附近遺失，當天伊即請朋友幫伊打電話掛失，伊
    自己亦有辦理掛失云云。
二、經查：
  (一)臺灣銀行五甲分行帳號000000000000號帳戶為被告所申設之
    事實，業經被告於警詢、偵查及本院均供承在卷，並有臺灣
    銀行五甲分行98年11月10日五甲營字第0985001534號函、98
    年11月23日五甲營字第0985001598號函、98年12月3 日五甲
    營字第0985001659號函檢送上開帳戶之開戶基本資料暨98年
    10月24日至98年10月25日交易明細表各1 份在卷為憑（見警
    一卷第6 至8 頁、警二卷第7 至9 頁、警二卷第7 至9 頁）
    在卷為憑，堪以認定。
  (二)被害人丁○○於98年10月24日20時24分許，接獲某真實姓名
    、年籍不詳之人撥打之電話，自稱係PCHOME客服人員，誆稱
    因郭永崎網路購物時，系統故障，誤設為分期付款，須操作
    提款機始能解決云云，使丁○○不疑有他而陷於錯誤，依該
    集團人員之指示操作提款機，於同日22時12分許轉帳1 萬2,
    989 元至乙○○上開帳戶內，旋即遭提領之事實，業據證人
    即被害人丁○○於警詢時證述在卷（見警二卷第1 至3 頁）
    ，並有郵政自動櫃員機交易明細表1 紙（見警二卷第4 頁）
    在卷為憑，此部分事實堪以認定。
  (三)被害人甲○○於98年10月24日21時3 分許，接獲某真實姓名
    、年籍不詳女子撥打之電話，自稱係PCHOME客服人員，佯稱
    因員工作業疏失，誤將甲○○於網路購物之付費方式設定為
    分期付款，須操作提款機始能解決云云，使甲○○不疑有他
    而陷於錯誤，依該集團人員之指示操作提款機，於同日21時
    47分許，轉帳1 萬2,012 元至乙○○上開帳戶內，旋即遭提
    領之事實，業據證人即被害人甲○○於警詢時證述在卷（見
    警一卷第1 至2 頁），並有彰化銀行自動櫃員機交易明細、
    內政部警政署反詐騙諮詢專線紀錄表各1 紙（見警一卷第3
    、9頁）附卷可稽，亦堪認定。
  (四)被害人丙○○於98年10月24日19時許，接獲某真實姓名、年
    籍不詳之人撥打之電話，自稱為PCHOME之客服人員，誆稱丙○○於網路購物之分期付款設定有誤，須以操作提款機另為
    設定云云，使丙○○不疑有他而陷於錯誤，依該集團成員之
    指示操作提款機，於同日22時58分許，在臺北市松山區○○○路○段191 號之民生郵局自動櫃員機ATM 前，轉帳1 萬7,
    037 元至乙○○上開帳戶內，旋即遭提領之事實，業據證人
    即被害人丙○○於警詢時證述在卷（見警三卷第1 至3 頁）
    ，並有郵政自動櫃員機交易明細表影本1 紙（見警三卷第4
    頁）附卷為憑，亦可認定。
  (五)被害人丁○○、甲○○、丙○○於上開時、地將前揭款項匯
    入被告上開臺灣銀行五甲分行帳戶後，旋即遭人於同日提領
    一空乙節，有上開臺灣銀行五甲分行帳戶存摺存款歷史明細
    查詢表1 紙在卷為憑（見警一卷第8 頁），足認被告上開帳
    戶已遭詐欺集團使用作為詐騙被害人之工具無訛。
  (六)被告雖辯稱：伊上開銀行帳戶之存摺、提款卡及密碼均遺失
    ，伊未將帳戶提供與他人使用云云，惟查：
  1.被告於警詢時供稱：98年10月24日（或25日）夜間，伊要出
    去，就把金融卡及寫有密碼的小紙條放在存摺內，然後一起
    放在口袋裡，等到回來時就發現這些東西不見，伊有打電話
    向銀行掛失云云（見警一卷第4 至5 頁），於偵查中供稱：
    98年10月24日晚上在五甲路與瑞隆路附近，伊將上開帳戶之
    金融卡、存摺、密碼放在隨身的包包內不見了，包包沒有遺
    失，只有帳戶遺失，伊有打電話掛失云云（見37661 號偵查
    卷第5 頁），於本院則先供稱：伊之帳戶在98年10月20幾號
    遺失，伊不知道是在哪裡遺失，伊是在途中從包包拿出存摺
    、金融卡云云（見本院審易字卷第18頁），後改稱：伊之存
    摺、金融卡、密碼於98年10月25日遺失，遺失當天就馬上請
    伊哥哥打電話去五甲分行掛失，伊當時將存摺、金融卡、密
    碼放在小皮夾外面一起夾在腋下；伊本來是隔天要去銀行存
    錢，所以將存摺、金融卡、密碼帶出去，去瑞隆路、五甲路
    一帶，發現存摺、金融卡、密碼遺失，伊當天就有掛失，隔
    天有請伊哥哥打電話掛失云云（見本院易字卷第14至15頁）
    ，再改稱：伊將存摺放在皮包外面，存摺沒有用任何袋子裝
    著，與皮包一起夾在腋下遺失，提款卡及寫密碼的小紙張就
    放在存摺裡面，伊是晚上要去臺灣銀行以刷卡方式看伊帳戶
    餘額，打算隔天要存錢，而帶存摺、提款卡、密碼出門，當
    天伊有經過五甲臺灣銀行，但是沒有拿提款卡去查看伊帳戶
    餘額，發現遺失後，伊去找朋友，伊稱呼他為「哥哥」，因
    為伊沒有手機，伊請該朋友幫伊辦理掛失，他是當天打電話
    幫伊掛失，伊不知道他姓名，伊自己於24日也有辦理掛失，
    是該朋友先幫伊掛失後，伊以他的電話馬上再馬上掛失云云
    （見本院易字卷第28至33頁），對於上開帳戶存摺、提款卡
    及密碼遺失之時間為98年10月24日或25日、遺失時是將上開
    帳戶資料放在皮包內或皮包外、是其本人掛失或委託他人掛
    失、掛失時間是遺失當天或隔天等節，陳述均不一致，已難
    採信。又被告陳述遺失上開帳戶資料之時間中，最早是98年
    10 月24 日晚間遺失，但本案被害人丙○○接獲詐騙電話之
    時間為98年10月24日19時許，顯見詐騙集團成員在此之前早
    已取得被告上開臺灣銀行帳戶之存摺、提款卡及密碼，被告
    所述與事實不符。再者，依臺灣銀行五甲分行99年4 月2 日
    五甲營字第0995000328號函覆本院，被告所申設之上開帳戶
    ，係於98年10月25日辦理存摺語音掛失止付，倘被告所述其
    遺失當天有打電話向銀行掛失乙節為真，則被告遺失上開帳
    戶之時間為98年10月25日，而本案被害人丁○○、甲○○、
    丙○○被詐騙之時間均在98年10月24日晚間，則詐騙集團成
    員取得被告上開臺灣銀行帳戶資料之時間，早在98年10月24
    日晚間之前，即在被告所述遺失上開帳戶存摺、金融卡及密
    碼時間之前，堪認被告係將其上開臺灣銀行帳戶存摺、金融
    卡及密碼交付他人使用。
  2.參以自詐騙者之角度而言，渠等既知以他人帳戶掩飾犯行，
    當亦明瞭社會上一般正常之人如發覺帳戶存摺、提款卡失竊
    或遺失情事，為防止竊賊或拾得者擅領存款或擅用帳戶，必
    旋於發現後立即向金融機構辦理掛失，在此情形下，若猶以
    各該竊得或拾得之帳戶作為指示被害人匯入款項之犯罪工具
    ，極有可能無法提領犯罪所得，致渠大費周章從事之犯行成
    空，是以實行詐騙者若非確信該帳戶所有人不會辦理掛失，
    不至於以該帳戶從事於財產犯罪，而該等確信與把握，在該
    帳戶乃係竊得或拾得，而非出於所有人之有意交付並容任使
    用之情形，實斷無發生可能。如前所述，被告所辯遺失上開
    帳戶資料之過程、時間及掛失時間、方式等情節，前後不一
    致，與吾人日常生活經驗法則相悖，且其辯稱發現上開帳戶
    存摺、提款卡等物失竊之時間，已在被害人遭詐騙之時間之
    後，均難採為有利於被告之認定。公訴意旨謂被告係將上開
    郵局帳戶之存摺、金融卡及密碼交予某真實姓名、年籍不詳
    之人使用，尚屬有據。被告對於因此導致他人受騙而匯款至
    其帳戶應有所認識，且對此犯罪事實之發生並不違反其本意
    至明。
  (七)綜上所述，被告所辯不足採信。本案事證明確，被告幫助詐
    欺取財犯行堪以認定，應予依法論科。
二、按刑法上之幫助犯，係對於犯罪與正犯有共同之認識，而以
    幫助之意思，對於正犯資以助力，而未參與實施犯罪之行為
    者而言（最高法院75年度台上字第1509號、84年度台上字第
    5998號、88年度台上字第1270號判決意旨參照），故未參與
    實施犯罪構成要件之行為，且係出於幫助之意思提供助力，
    即屬幫助犯。本案被告將前揭臺灣銀行帳戶存摺、金融卡及
    密碼等物，交付予不詳姓名年籍之詐欺集團成員，雖因而使
    該詐欺集團成員得基於詐欺取財之犯意，向被害人丁○○、
    甲○○、丙○○施以詐術，致上開被害人陷於錯誤，而依指
    示操作自動櫃員機，分別將款項匯入被告前開郵局帳戶內，
    遂行其詐欺取財之犯行，然被告單純提供帳戶存摺、提款卡
    及密碼供人使用之行為，並不等同於向被害人施以欺罔之詐
    術行為，且亦無證據證明被告有參與詐欺取財犯行之構成要
    件行為，則被告提供帳戶之存摺、金融卡及密碼供人使用之
    行為，對於前開詐騙集團遂行詐欺取財犯行，資以助力，揆
    諸上開判決意旨，自應論以幫助犯。故核被告所為，係犯刑
    法第30條第1 項、第339 條第1 項詐欺取財罪之幫助犯。被
    告係幫助犯詐欺取財罪，依刑法第30條第2 項規定，按正犯
    之刑減輕之。被告以1 提供帳戶存摺、金融卡及密碼之幫助
    行為，供詐欺集團成員分別向被害人丁○○、甲○○、丙○○詐取財物，侵害數被害人之財產法益，係一行為觸犯數罪
    名，為同種想像競合犯，應從一重處斷。又本件檢察官移送
    併辦部分，與被告經起訴並經判決有罪之犯罪事實一、(一)、
    (二)部分，屬想像競合之裁判上一罪關係，當為起訴效力所及
    ，基於審判不可分之原則，本院自得併予審理，附此敘明。
    爰審酌被告雖未實際參與詐欺取財犯行，但其提供前開臺灣
    銀行五甲分行帳戶之存摺、金融卡及密碼供他人非法使用，
    幫助犯罪者隱匿真實身份，助長社會財產犯罪風氣及增加追
    緝犯罪之困難度，實屬不該，且犯後飾詞卸責，未見悔意，
    惟念其所為僅為幫助行為，尚未實際參與詐欺取財之犯行，
    可非難性較輕，及被害人丁○○、甲○○、丙○○之受騙金
    額為1 萬2,989 元、1 萬2,012 元、1 萬7,037 元等一切情
    狀，量處如主文所示之刑，並諭知以新臺幣1 千元折算1 日
    之易科罰金折算標準，以資懲儆。
據上論斷，應依刑事訴訟法第299 條第1 項前段，刑法第30條、
第339 條第1 項、第55條、第41條第1 項前段，刑法施行法第1
條之1 第1 項，判決如主文。
本案經檢察官張志杰到庭執行職務。
中    華    民    國    99    年    8     月    20    日
                  刑事第六庭  審判長法  官  李璧君
                                    法  官  曾仁勇
                                    法  官  曾鈴
以上正本證明與原本無異。
如不服本判決應於收受送達後10日內向本院提出上訴書狀，並應
敘述具體理由；如未敘述上訴理由者，應於上訴期間屆滿後20日
內向本院補提理由書（均須按他造當事人之人數附繕本）「切勿
逕送上級法院」。
中    華    民    國    99    年    8     月    23    日
                                    書記官  李月君
附錄本判決論罪科刑法條：
中華民國刑法第339 條（普通詐欺罪）
意圖為自己或第三人不法之所有，以詐術使人將本人或第三人之
物交付者，處5 年以下有期徒刑、拘役或科或併科1 千元以下罰
金。
以前項方法得財產上不法之利益或使第三人得之者，亦同。
前二項之未遂犯罰之。

司法院資訊處製作；財團法人民間司法改革基金會備份。
